【裁判字號】    92,上易,111
【裁判日期】    920624
【裁判案由】    排除侵害
【裁判全文】
臺灣高等法院臺南分院民事判決  九十二年度上易字第一一一號  Ｊ
      上  訴  人  全洲小客車租賃股份有限公司
      法定代理人  甲  ○  ○
      訴訟代理人  黃  溫  信  律師
                  徐  美  玉  律師
                  黃  紹  文  律師
      被  上訴人  林傳山即祭祀公業林文敏管理人  住台南縣麻豆鎮○○路十五號
      訴訟代理人  洪  玉  崑  律師
右當事人間請求排除侵害事件，上訴人對於中華民國九十二年一月二十二日臺灣臺南
地方法院九十一年度訴字第一九四四號第一審判決提起上訴，本院判決如左：
    主    文
上訴駁回。
第二審訴訟費用由上訴人負擔。
    事    實
甲、上訴人方面：
一、聲明：求為判決：(一)原判決廢棄。(二)被上訴人在第一審之訴及假執行之聲請均駁
    回。
二、陳述：除與原判決記載相同者，茲引用之外，補稱：
 （一）本件系爭建物之前係上訴人公司法定代理人林柏寧之曾祖父林瀛洲於民國（
       下同）三十七年間無償提供予台南縣麻豆派出所使用，有台南縣警察局所頒
       獎狀乙份可稽，是系爭房屋之所有權非屬被上訴人所有。林瀛洲以自己名義
       募捐建築並無償提供予台南縣麻豆派出所使用，非以祭祀公業管理人身份提
       供，故台南縣警察局亦係因林瀛洲個人募捐而頒發給「林瀛洲收執」之獎狀
       ，否則如確以祭祀公業管理人身份提供，台南縣警察局應會頒給由祭祀公業
       林文敏」收執之獎狀，足見系爭房屋應係由林瀛洲個人所無償提供使用。
 （二）台南縣警察局函復所附之台南縣政府縣有財產（房屋）登記卡記載，台南縣
       議會於七五、十二、十五南縣議字第六一三號函准報廢「讓地主」其意應係
       返還予林瀛洲個人之意，原登記卡記載時未予詳查，以該屋係民有佔用而欲
       返予地主「林瀛洲等七人」，而非房屋募捐者「林瀛洲」，應係查證不周所
       致之錯誤，並不能以此認定該系爭建物即為被上訴人所有。
 （三）系爭房屋乃屬無保存登記之建物。而未保存登記建物係原始建築人以自己所
       有之各種建築材料興建成為建築物，其建築之行為雖未經當地主管機關核准
       發給建築執照而擅自興建，或未領有使用執照，但其建築物之所有權應歸屬
       於該原始建築人。被上訴人所提出之房屋稅單，僅可表明其為該房屋之納稅
       義務人，並無法證明其為該未保存登記房屋之原始建築人。
 （四）原判決雖以林瀛洲當初應係為台南縣警察局募捐款項，使台南縣警察局得有
       建築經費興建系爭房屋供作麻豆派出所使用，而非以所有之意思出資興建系
       爭房屋，認被告主張不可採云云，然依上開說明可知，系爭房屋確係由上訴
       人公司法定代理人林柏寧之曾祖父林瀛洲以自己名義募捐建築並無償提供予
       台南縣麻豆派出所使用，原審判決所為之認定，已與事實不符。
 （五）系爭房屋當時並非由被上訴人占有使用並聲請登記為納稅義務人，申言之，
       被上訴人並未因先占而取得所有權。而係由被告即上訴人公司法定代理人林
       柏寧之父林永己以所有之意思先占使用取得所有權，並向台南縣稅捐稽徵處
       佳里分處聲請登記為納稅人，然當時佳里分處之稅務員告知，系爭房屋坐落
       在被上訴所有之土地上，故納稅人名義只能登記坐落土地之所有權人即被上
       訴名義，不能登記林永己個人名義，因而系爭房屋之納稅義務人始登記為被
       上訴名義，而登記林永己為代理人。證人林秋賢於鈞院九十二年四月三十日
       準備程序中證稱：房屋稅籍登記表上「收文七十七年十二月二十日稅佳分字
       第三七五五六號函辦理」，那幾個字是股長寫的。從那時候起就改向林永己
       課稅。在這之前，是警察機關居住是免稅的等語，依其證言可知，系爭房屋
       之前是警察機關居住是免稅，而證人林秋賢並證稱每年稅捐機關均會主動查
       報房屋有無人員居住使用，以利課征房屋稅等語，足徵系爭房屋於經台南縣
       拋棄所有權而成為無主物後至上訴人公司法定代理人林柏寧之父林永己占有
       使用之間，並無人占有使用。綜上可知，而系爭房屋係於上訴人公司法定代
       理人林柏寧之父林永己因以所有之意思占有居住使用而申請納稅，始開始課
       稅，被上訴人就系爭房屋自始至終從未占有使用，如何能因先占而取得所有
       權，原審判決所為「系爭房屋原屬台南縣所有之財產，後經台南縣政府廢除
       其公物性質並拋棄其所有權，該房屋已成為無主之不動產。事後台南縣稅捐
       稽徵處佳里分處恢復系爭房屋之稅籍後，即由被上訴人登記其為該屋之納稅
       義務人迄今，堪認被上訴人係以所有之意思，占有經台南縣拋棄所有權之無
       主系爭房屋，而取得其所有權」云云，要有違誤之處。
三、證據：除援用第一審所提證據外，聲請訊問證人林秋賢。
乙、被上訴人方面：
一、聲明：求為判決：(一)上訴駁回。(二)第二審訴訟費用由上訴人負擔。
二、陳述：除與原判決記載相同者，茲引用之外，補稱：
（一）系爭門牌號碼台南縣麻豆鎮○○路二號未保存登記房屋及房屋所在基地台南縣
      麻豆鎮○○段四號土地為被上訴人祭祀公業林文敏所有，林傳山為現管理人，
      有被上訴人於原審提出之房屋稅籍證明書乙件、土地謄本二件、台南縣麻豆鎮
      公所證明書乙件可稽。雖上訴人主張本件系爭建物之前係上訴人公司法定代理
      人林柏寧之曾祖父林瀛洲於民國（下同）三十七年間以自己名義募捐建築並無
      償提供予台南縣麻豆派出所使用，系爭房屋之所有權非屬被上訴人所有，及林
      柏寧之父林永己以所有之意思先占使用取得系爭房屋所有權，並向台南縣稅捐
      稽徵處佳里分處聲請登記為納稅人等詞置辯，並舉台南縣警察局長於三十七年
      十一月十日所頒予林瀛洲之獎狀乙份佐證。惟查：系爭門牌號碼台南縣麻豆鎮
      ○○路二號房屋所在基地台南縣麻豆鎮○○段四號土地（即重測前麻豆段一四
      一二之一一號土地），為被上訴人祭祀公業林文敏所有，上訴人公司法定代理
      人林柏寧之曾祖父林瀛洲於三十七年間為祭祀公業林文敏所選任七名管理人之
      首席管理人。林瀛洲於三十七年間勸獻被上訴人祭祀公業林文敏所有台南縣麻
      豆鎮○○段一四一二之一一號土地及募捐建築系爭房屋供台南縣警察局麻豆分
      局麻豆派出所使用，乃本於管理人之身份管理祭祀公業林文敏財產之行為；林
      瀛洲所募捐建築之系爭房屋，自屬祭祀公業林文敏所有。否則，林瀛洲既非系
      爭房屋所在基地之所有人，祭祀公業林文敏之其他六名管理人及派下員，豈有
      可能容許林瀛洲以自己名義勸獻土地及募捐建築系爭房屋並提供予麻豆派出所
      使用，麻豆派出所又豈能長期占有使用系爭房屋所在基地數十年而不被訴求拆
      屋還地之理。印證台南縣警察局九十一年十月九日函復原審法院函查頒發獎狀
      予林瀛洲之緣由所附台南縣政府縣有財產（房屋）登記卡右上角記載台南縣議
      會於七五、十二、十五南縣議議字第六一三號函准報廢「讓地主」（即遷讓返
      還地主），及記載使用機關麻豆分局麻豆派出所對系爭房屋之使用關係為「民
      有占用」等情，足見系爭房屋應非屬台南縣所有，亦非屬林瀛洲所有，而是地
      主即被上訴人祭祀公業林文敏所有。
（二）退而言之，縱認系爭房屋原應為台南縣所有財產，在台南縣政府於七十五年十
      二月十五日廢除其公物之性質後，既已「讓地主」，當已由地主即被上訴人先
      占取得系爭房屋之所有權或受讓取得事實上之管理權及處分權。而訴外人林永
      己之曾占有系爭房屋，係緣於七十七年五月一日至八十四年四月三十日，以每
      月租金新台幣（下同）壹萬元向被上訴人承租，有被上訴人祭祀公業林文敏於
      八十二年八月間印製贈予公業派下員之林文敏公家譜所附財產清冊第二十二頁
      記載可資佐證。則林永己之占有系爭房屋，乃本於租賃之關係，而非以所有之
      意思占有使用系爭房屋，自無因先占取得所有權可言。
（三）上訴人之法定代理人林柏寧自八十四年四月三十日起至八十八年十月三十一日
      止租用系爭房屋及基地，每月租金二萬元，於租期屆滿後已無占用系爭房屋基
      地之權利，卻與上訴人繼續無權占用系爭房屋及基地。被上訴人本於系爭房屋
      之所有權或事實上之管理權及處分權，以及系爭房屋所在基地台南縣麻豆鎮○
      ○段四號土地所有權，自得行使民法第七百六十七條物上請求權，請求上訴人
      自系爭房屋遷出，返還土地，並依不當得利之法律關係，請求上訴人給付自八
      十八年十一月一日起無權占用房屋及基地所獲相當於租金每月二萬元之不當得
      利。因此，原審准被上訴人之請求而為上訴人敗訴之判決，應無不合。
三、證據：除援用第一審所提證據外，補提林文敏公家譜影本為證。
    理    由
一、本件上訴人公司之法定代理人已由林田變更為甲○○，有上訴人公司提出之台
    南縣政府營利事業登記證影本可稽，甲○○聲明承受，應予准許。
二、被上訴人起訴主張：坐落台南縣麻豆鎮○○段四地號土地及其上門牌號碼台南縣
    麻豆鎮○○路二號房屋（下稱系爭房屋）為祭祀公業林文敏所有，上訴人自八十
    八年十一月一日起無權占用系爭房屋，獲取每月相當於二萬元租金之利益，致被
    上訴人受損害，被上訴人因而依物上請求權之規定，請求上訴人遷讓系爭房屋，
    並依不當得利之法律關係，請求上訴人給付自八十八年十一月一日起至九十一年
    七月三十一日止之不當得利六十六萬元，及自九十一年八月一日起至房屋遷讓之
    日止，按月以二萬元計算之損害金。上訴人則以：系爭房屋係由訴外人即上訴人
    公司之原法定代理人林田之曾祖父林瀛洲於三十七年間無償提供予台南縣警察
    局麻豆分局麻豆派出所使用，系爭房屋之所有權非屬祭祀公業林文敏所有，被上
    訴人並非系爭未保存登記房屋之原始建築人，自無行使物上請求權之權利等語，
    資為抗辯。
三、被上訴人主張坐落台南縣麻豆鎮○○段四地號土地為祭祀公業林文敏所有及坐落
    該土地上之系爭房屋為未保存登記建物，上訴人自八十八年十一月一日起占有系
    爭房屋之事實，已據提出土地登記簿謄本、房屋稅籍證明書及台南縣政府營利事
    業登記公示詳細資料為證，且為上訴人所不爭，堪信為真實。
四、上訴人雖主張系爭房屋之原始建築人係林瀛洲，其占用系爭房屋有合法之權源云
    云，惟為被上訴人所否認，經查：
（一）林瀛洲於三十七年十一月一日，因勸獻舊麻豆派出所地址（台南縣麻豆鎮○○
      路二號）及募捐建築經費，經台南縣警察局以其熱忱可風而頒發獎狀，又系爭
      房屋興建完成後為台南縣所有財產之事實，有上訴人提出之獎狀及台南縣警察
      局九十一年十月九日南縣警刑業字第０九一００六０六八二號函附台南縣政府
      縣有財產（房屋）登記卡在卷可據，顯見系爭房屋之建築經費係由林瀛洲募勸
      所得，揆其熱心公益之用意，應係為台南縣警察局募捐款項，使台南縣警察局
      得有經費興建系爭房屋供作麻豆派出所使用，而非以自己所有之意思出資興建
      系爭房屋。復次，系爭房屋嗣經台南縣警察局提請台南縣議會同意報廢拆除案
      ，經台南縣議會七十五年第十一屆第二次大會決議：「麻豆派出所已遷入新址
      ，原辦公廳『基地』係民有借用，應拆除房屋還地」在案，並經台南縣警察局
      麻豆分局麻豆派出所申請註銷房屋稅籍登記，有台南縣議會九十一年十一月二
      十日南縣議議字第０九一０００二六七九號函附該次大會決議案及台南縣稅捐
      稽徵處佳里分處九十一年十月十一日縣稅佳分一一字第０九一００一八八六六
      號函附房屋稅籍登記表附卷可稽，益可徵系爭房屋原應為台南縣所有財產甚明
      ，否則台南縣政府何以有報廢拆除該屋之權利？上訴人主張系爭房屋係由上訴
      人公司原法定代理人林田之曾祖父林瀛洲於三十七年間無償提供予台南縣警
      察局麻豆分局麻豆派出所使用云云，尚非可採。又系爭房屋既經台南縣政府依
      法定程序予以報廢，並已註銷稅籍登記，足認台南縣政府已將系爭房屋之公物
      性質予以廢除，並有拋棄該屋所有權之意思表示至明。準此，依民法第七百六
      十四條規定，台南縣對於系爭房屋之所有權自因拋棄而消滅。
（二）系爭房屋經台南縣稅捐稽徵處佳里分處核定註銷稅籍後，經實地勘查，因發現
      系爭房屋仍存在，應予以恢復稅籍，有該處前揭函附房屋稅籍登記表、房屋平
      面圖及房屋現值核計表附卷可按，顯見系爭房屋於台南縣政府拋棄其所有權後
      ，已成為無主之不動產。觀諸系爭房屋經台南縣稅捐稽徵處佳里分處恢復稅籍
      登記後，即以被上訴人為房屋稅之納稅義務人，被上訴人並於八十四年四月三
      十日將系爭房屋出租予上訴人公司之法定代理人甲○○，有該處前揭函附房屋
      稅籍登記表及被上訴人提出之房屋稅籍證明書、房屋租賃契約書附卷可稽。至
      台南縣稅捐稽徵處佳里分處稅務員林秋賢於本院準備程序中證稱：「我們是針
      對居住者來課稅。系爭房子原納稅義務人是祭祀公業，林永己是居住在那邊，
      是使用者，所以對他課稅。系爭房屋後來還給祭祀公業，林永己搬進去住，所
      以我們就對他課稅。當時設籍的納稅義務人是林炯墉，納稅代理人是林永己，
      因他搬進去住，直接向使用人課稅，是為了課稅方便。房屋稅籍登記表上『收
      文七十七年十二月二十日稅佳分字第三七五五六號函辦理』那幾個字是股長寫
      的。從那個時候起就改向林永己課稅。在這之前，是警察機關居住是免稅的。
      」等語，尤不能證明上訴人就系爭房屋有合法之權源。
（三）系爭未保存登記之房屋業經台南縣拋棄其所有權而成為無主物已如前述，而我
      國法律就無主定著物之先占並未排除得由先占而取得其所有權之規定，且台南
      縣警察局九十一年十月九日函復原審法院函查頒發獎狀予林瀛洲之緣由所附台
      南縣政府縣有財產（房屋）登記卡右上角記載台南縣議會於七五、十二、十五
      南縣議議字第六一三號函准報廢「讓地主」，顯見使用機關已明示拋棄該定著
      物之所有權，應無不許該定著物得為先占之標的之理。而被上訴人為系爭房屋
      基地之「地主」，此為上訴人所不爭，又台南縣稅捐稽徵處佳里分處恢復系爭
      房屋之稅籍後，即由被上訴人登記為納稅義務人，此經林秋賢證述無異，又參
      諸被上訴人於八十四年四月三十日，曾將系爭房屋出租予上訴人公司之法定代
      理人甲○○，有房屋租賃契約書可參，堪認被上訴人係以所有之意思，占有經
      台南縣拋棄之系爭房屋，而取得其所有權。
四、按所有人對於無權占有或侵奪其所有物者，得請求返還之，民法第七百六十七條
    前段定有明文。被上訴人主張其為系爭房屋之所有人，已如前述，而上訴人並未
    舉證證明其占有系爭房屋有何正當權源，從而，被上訴人請求上訴人遷讓系爭房
    屋，自屬有據，應予准許。次按無法律上之原因而受利益，致他人受損害者，應
    返還其利益，民法第一百七十九條前段有明文規定。是依不當得利之法則請求返
    還不當得利，其得請求返還之範圍，應以對方所受之利益為度，非以請求人所受
    損害若干為準。而無權占有他人之房屋，可能獲得相當於租金之利益，為社會通
    常之觀念（最高法院七十二年度台上字第四Ｏ一二號判決、同院六十一年台上字
    第一六九五號判例參照）。查上訴人自八十八年十一月一日起即無權占用被上訴
    人所有系爭房屋而受有利益，致被上訴人受有無法使用之損害，則被上訴人請求
    上訴人返還占用系爭房屋所受相當於租金之利益，即屬有據。被上訴人主張其於
    八十四年四月三十日起至八十八年七月三十一日止，以每月租金二萬元將系爭房
    屋出租予甲○○，嗣因租期屆滿，甲○○拒不遷讓交還該屋，經被上訴人訴請甲
    ○○遷讓交還，並按月給付二萬元之損害金，已獲勝訴判決確定之事實，已據提
    出房屋租賃契約書、原法院九十年度訴字第六五三號民事判決及本院九十年度上
    字第二八七號民事判決為證，且為上訴人所不爭。是被上訴人主張上訴人無權占
    有系爭房屋，受有相當於每月二萬元之租金利益，應屬可採。從而，被上訴人依
    不當得利之法律關係，請求上訴人給付自八十八年十一月一日起至九十一年十二
    月三十一日止之不當得利七十六萬元，及自九十二年一月一日起至遷讓房屋之日
    止，按月以二萬元計算之損害金，即屬有據。原審因而為上訴人敗訴之判決，並
    依兩造之聲請，酌定擔保金額，分別為假執行及免為假執行之宣告，經核並無不
    合。上訴人仍執前詞上訴，為無理由，應予駁回。
五、本件事証已臻明確，兩造其餘攻擊防禦方法及証据資料，核與本件判決結果不生
    影響，不予一一論述，併予敘明。
據上論結，本件上訴為無理由，依民事訴訟法第四百四十九條第一項、第七十八條，
判決如主文。
中      華      民      國    九十二    年      六      月    二十四    日
                                    臺灣高等法院臺南分院民事第二庭
~B1審判長法官  吳    志    誠
~B2      法官  李    素    靖
~B3      法官  楊    省    三
右為正本係照原本作成。
不得上訴。
中      華      民      國    九十二    年      六      月    二十五    日
~B法院書記官  謝    淑    玉


司法院資訊處製作；財團法人民間司法改革基金會備份。
